【裁判字號】    98,易,700
【裁判日期】    980831
【裁判案由】    詐欺
【裁判全文】
臺灣桃園地方法院刑事判決               98年度易字第700號
公  訴  人  臺灣桃園地方法院檢察署檢察官
被      告  丁○○原名鍾仁貴.
上列被告因詐欺案件，經檢察官聲請簡易判決處刑（98年度偵字
第956 號），本院認不宜以簡易處刑，改依通常程序判決如下：
    主  文
丁○○無罪。
    理  由
一、按檢察官聲請以簡易判決處刑之案件，經法院認有刑事訴訟
    法第451 條之1 第4 項但書所定之情形者，應適用通常程序
    審判之，刑事訴訟法第452 條定有明文。本件經檢察官聲請
    簡易判決處刑（98年度偵字第956 號），經本院認合於刑事
    訴訟法第451 條之第4 項但書第3 款之情形，應改依通常程
    序審理，合先敘明。
二、本件聲請簡易處刑意旨略以：被告丁○○可預見將自己持有
    之他人帳戶存摺、金融卡及密碼交付予他人使用，足供他人
    作為詐騙財物匯款之工具，仍基於幫助他人詐欺取財之未必
    故意，於民國97年1 月間某不詳時間，在桃園縣中壢市○○○路○ 段111 號1 樓之「富達手機生活館」內，向甲○○（
    其幫助詐欺取財犯行，業經臺灣桃園地方法院判決有罪確定
    ）收取將其所申辦桃園縣平鎮農會帳號0000000000000000號
    帳戶之存摺、提款卡及密碼等資料後，交予某姓名年籍不詳
    之人，容任該人及其所屬詐欺集團任意作為詐欺取財之工具
    。該詐欺集團成員取得上開帳戶資料後，即由某成年成員共
    同意圖為自己不法之所有而基於詐欺之犯意，為下列作為：
  (一)於97年1 月19日晚間，撥打電話聯絡丙○○，自稱係拍賣購
    物公司之服務人員，向其誆稱購物簽收時誤簽分期付款，需
    依其指示至提款機操作以取消錯誤設定，致使丙○○不疑有
    他而陷於錯誤，依詐欺集團成員之指示操作提款機，匯款新
    臺幣（下同)16,123 元入甲○○所有上開帳戶內。
  (二)於97年1 月19日晚間，撥打電話聯絡乙○○，自稱係東森購
    物公司之服務人員，向其誆稱付款程序發生錯誤款，需依其
    指示至提款機操作以取消錯誤，致使乙○○不疑有他而陷於
    錯誤，依詐欺集團成員之指示操作提款機，於同日晚間7 時
    44分許，匯款29,983元入甲○○所有上開帳戶內。嗣經丙○○、乙○○察覺有異報警處理，循線查悉上情。因認被告丁○○涉犯刑法第30條第1 項、第339 條第1 項之幫助詐欺取
    財罪嫌。
三、按犯罪事實應依證據認定之，無證據不得認定犯罪事實；不
    能證明被告犯罪者，應諭知無罪之判決，刑事訴訟法第154
    條第2 項、第301 條第1 項分別定有明文。次按，事實之認
    定，應憑證據，如未能發現相當證據，或證據不足以證明，
    自不能以推測或擬制之方法，以為裁判基礎；又認定不利於
    被告之事實，須依積極證據，苟積極證據不足為不利於被告
    事實之認定時，即應為有利於被告之認定，更不必有何有利
    之證據，最高法院40年臺上字第86號及30年上字第816 號判
    例可資參照。據此，刑事訴訟上證明之資料，無論為直接證
    據或間接證據，均須達於通常一般之人均不致於有所懷疑，
    而得確信為真實之程度，始得據為有罪之認定，若關於被告
    是否犯罪之證明未能達此程度，而有合理性懷疑之存在，致
    使無從形成有罪之確信，根據「罪證有疑、利於被告」之證
    據法則，即不得遽為不利被告之認定，最高法院76年度臺上
    字第4986號判例意旨可資參照。另檢察官對於起訴之犯罪事
    實，倘其所提出之證據，不足為被告有罪之積極證明，或其
    指出之證明方法，無從說服法院以形成被告有罪之心證，基
    於無罪推定之原則，自應為被告無罪判決之諭知，最高法院
    92 年 度臺上字第128 號判例意旨足資參照。
四、本件公訴意旨認被告丁○○涉有上開幫助詐欺取財罪嫌，無
    非係以證人即被害人丙○○、乙○○、同案被告甲○○、證
    人李榮華之證述、被告之供述、甲○○系爭帳戶之開戶資料
    及交易明細表、被害人丙○○、乙○○之匯款、報案相關資
    料、富達手機生活館之營利事業資料查詢、手機門號000000
    0000號申登人資料及被告名片為其主要論據。
五、訊據被告丁○○固坦認其原名為鍾仁貴，甲○○所提出之名
    片確係伊印製之名片等情無訛，惟堅詞否認有何幫助詐欺之
    犯行，辯稱：伊名片均放在富達手機生活館櫃台，任何人均
    可拿取，伊不認識甲○○，亦未幫人辦貸款，更未向甲○○
    收取存摺及提款卡等語。
六、有關證據能力之說明：
  (一)按被告以外之人於審判外之言詞或書面陳述，除法律有規定
    者外，不得作為證據；又被告以外之人於審判外之陳述，雖
    不符合同法第159 條之1 至第159 條之4 之規定，但經當事
    人於審判程序同意作為證據，法院審酌該言詞陳述或書面陳
    述作成時之情況認為適當者，亦得為證據。當事人、代理人
    或辯護人於法院調查證據時知有第159 條第1 項不得為證據
    之情形，而未於言詞辯論終結前聲明異議者，視為有前項之
    同意，刑事訴訟法第159 條第1 項及第159 條之5 分別定有
    明文。查本件公訴人所舉及本判決下列所引各被告以外之人
    於審判外之陳述，雖屬傳聞證據，但檢察官及被告於本院審
    判期日，均同意此部分之證據有證據能力，且迄至言詞辯論
    終結前亦未撤回前開同意，本院審酌上開證據資料製作時之
    情況，尚無違法不當及證明力明顯過低之瑕疵，亦認為以之
    作為證據應屬適當，揆諸前開刑事訴訟法第159 條之5 規定
    ，認前揭證據資料有證據能力。
  (二)次按依刑事訴訟法第158 條之4 規定，除法律另有規定外，
    實施刑事訴訟程序之公務員因違背法定程序取得之證據，其
    有無證據能力之認定，應審酌人權保障及公共利益之均衡維
    護。本案有關非供述證據部分，被告並不爭執其證據能力，
    本院亦查無證據證明係公務員違背法定程序所取得，而有害
    人權保障及公共利益之情形，依刑事訴訟法第158 條之4 反
    面解釋，認亦有證據能力，先予敘明。
七、經查：
  (一)本件被害人丙○○、乙○○均於97年1 月19日晚間，遭不詳
    之詐騙集團成員以電話施以詐騙，而分別匯款16,123元、29
    ,983 元 至甲○○所有桃園縣平鎮市農會帳戶內（帳號0000
    000000000000），並旋由詐騙集團成員跨行提領一空等情，
    業據證人丙○○、乙○○於警詢時證述明確（見偵字第7558
    號卷第15至18頁），並為證人甲○○所是認，復有甲○○上
    開帳戶之開戶資料、存摺交易往來明細查詢、苗栗縣警察局
    通霄分局社苓派出所及南投縣政府警察局草屯分局爽文派出
    所之受理刑事案件報案三聯單、受理詐騙帳戶通報警示簡便
    格式表、第一銀行自動付款交易明細表、內政部警政署反詐
    騙案件紀錄表、受理各類案件紀錄表、財團法人農漁會南區
    資訊中心自動付款機存戶交易明細表等件為憑，而甲○○因
    此涉犯幫助詐欺罪嫌，並據公訴人以97年度偵緝字第924 號
    向本院聲請簡易判決處刑，嗣經本院以97年度壢簡字第2810
    號判決認定有罪判決確定在案，亦有上述本院刑事判決書1
    份附卷可考，此部事實堪信為真實。惟上情僅能證明被害人
    丙○○、乙○○有遭人詐欺而匯款至甲○○所有上開帳戶內
    之事實，尚不足援引為被告丁○○有向甲○○收取甲○○上
    開帳戶存摺、提款卡交付詐騙集團使用而有幫助詐騙之不利
    證據。
  (二)再者，前述不詳姓名之該詐騙集團成員指示被害人丙○○、
    乙○○匯款之帳戶，係甲○○所開立之桃園縣平鎮市農會，
    已如前述，並非被告丁○○自行開立之帳戶，而公訴人認被
    告丁○○涉有前揭幫助詐欺罪嫌，無非係以證人甲○○證述
    伊所有平鎮市農會帳戶之存提及提款卡係交予綽號「大頭」
    之鍾勝宇為主要憑據，惟觀諸證人甲○○於偵查中先供稱：
    「我在97年1 月間將存摺、提款卡交給富達手機生活館綽號
    叫大頭的老闆，我因為向銀行辦理貸款，所以我透過大頭向
    我辦貸，對方要求我交這些東西給他」云云（見偵緝字第
    924 號卷第16頁），嗣提出「手機生活館鍾勝宇（大頭）門
    號00000000 00 」之名片1 張為證，並再於偵查中證稱：「
    鍾勝宇就是綽號大頭的人，當初是他親自交給我的名片，我
    2 月份以我門號的手機打名片上的電話也都是大頭接的」云
    云（見偵緝字第924 號卷第26頁），惟迨被告丁○○（原名
    鍾仁貴，別名鍾勝宇）到庭後，證人甲○○則證稱：「（大
    頭是否就是當庭之人？）我不知道，但是我記得之前與我接
    觸的大頭頭髮長長的，但時間太久了我也不太確定」云云（
    見他字第4619號卷第35、36頁），則證人甲○○關於前揭系
    爭帳戶之存摺及提款卡是否確實交付予被告丁○○本人一節
    前述所述不一，已難遽信。至證人甲○○雖指稱係將存摺及
    提款卡交予名片上所印製手機生活館之綽號「大頭」之鍾勝
    宇，被告亦不否認甲○○提出之該紙名片係伊所印製一節，
    惟以目前社會型態印製名片之目的主要在向他人介紹自己及
    提供聯絡方法，以擴展人際關係或業務量之特性而言，收集
    他人名片並非難事，是證人甲○○取得被告丁○○上開名片
    之原因，容有多端，除有可能係被告丁○○本人親自交付予
    甲○○外，亦甚有可能係被告交付他人後再輾轉流至甲○○
    手中，更無法排除係他人輾轉取得丁○○名片後假冒丁○○
    名義向甲○○收取存摺及提款卡，再輾轉流入該詐騙集團成
    員之手，此由證人甲○○僅能確認係將存摺及提款卡交付予
    遞交該名片自稱係「大頭」之鍾勝宇該人，卻無法確定該人
    是否就是被告本人，更可窺見一斑。再證人甲○○雖又證稱
    伊（97年）2 月份以伊門號的手機打名片上的電話也都是大
    頭接的云云，然經公訴人向中華電信公司函查系爭名片印製
    之門號0000000000號行動電話申登資料結果，該門號雖係被
    告於94年1 月3 日申請使用，惟於95年11月24日停用，有中
    華電信資料查詢乙紙附卷可稽（他字第4619號卷第20頁），
    從而，證人甲○○如何在97年2 月間猶能撥打上開門號予該
    名綽號「大頭」之人聯絡，其此部所指，亦非無疑，基此，
    實難憑僅證人甲○○前揭容有瑕疵之指述及1 張印有被告名
    義之名片，即遽認被告丁○○確有公訴人所指之幫助詐欺犯
    行。
  (三)復查，被告丁○○與案外人李榮華、許國勝等3 人共同出資
    經營址設中壢市○○○路○ 段111 號「富達手機生活館」，
    嗣於96年8 、9 月間拆夥，李榮華離開該手機生活館之經營
    ，被告亦將股份賣給他人，惟被告至97年1 月間店面收尾階
    段仍有經營富達手機生活館等節，分據被告丁○○及證人李
    榮華於偵查中證述詳確（見偵緝字第92 4號卷第27頁、他字
    第4619號卷第36、37頁），則被告既於本件案發之97年1 月
    間仍有經營富達手機生活館之事實，而系爭名片又明確載明
    被告姓名及聯絡方法，換言之，只有取得被告名片之人應可
    輕易找到被告本人甚明，依此，亦誠難想像被告果有藉故幫
    甲○○辦理貸款為由向甲○○收取存摺、提款卡以利其將存
    摺、提款卡交付予詐騙集團使用同時，會將名片遞交予甲○○介紹自己來歷，而徒增甲○○日後依尋名片之記載輕易找
    到自己索回其存摺及提款卡之窘況，甚而陷己涉犯詐欺或幫
    助詐欺等罪嫌之不利處境，酌以前述證人甲○○經當庭指認
    被告時仍不能確定交付名片者是否即為被告本人等節觀之，
    被告陳稱其本人確未向甲○○收取存摺及提款卡再交付他人
    之行為，尚非無據，應堪採信。
八、綜上所陳，檢察官就被告起訴之犯罪事實，所提出之證據尚
    不足為被告有罪之積極證明，本院對被告是否係基於幫助詐
    欺取財之犯意而有向甲○○收取前揭系爭存摺、提款卡（含
    密碼）乙節，猶存有合理之懷疑，認尚未達有罪之確信，即
    難逕對被告為不利之認定。此外，復查無其他積極確切之證
    據足以證明被告確有公訴人所指此部幫助詐欺取財犯行，其
    犯罪尚屬不能證明，揆諸前揭法條及判例意旨，自應為被告
    無罪判決之諭知。
九、據上論斷，應依刑事訴訟法第452 條、第301 條第1 項，判
    決如主文。
十、本案經檢察官邱文中到庭執行職務。
中    華    民    國    98    年    8     月    31    日
                  刑事第八庭審判長法  官  林惠霞
                                  法  官  黃翊哲
                                  法  官  張明儀
以上正本證明與原本無異。
如不服本判決應於收受判決後10日內向本院提出上訴書狀，並應
敘述具體理由。其未敘述上訴理由者，應於上訴期間屆滿後20日
內向本院補提理由書 (均須按他造當事人之人數附繕本)「 切勿
逕送上級法院」。
                                  書記官  翁其良
中    華    民    國    98    年    8     月    31    日


司法院資訊處製作；財團法人民間司法改革基金會備份。
